臺灣臺北地方法院民事判決
110年度勞訴字第291號
原      告  王克樸  

            林柏志  
            何文雄  

            林浩正  
            施榮朝  

            王義麟  
共      同
訴訟代理人  葉錦郎律師                      
被      告  台灣電力股份有限公司

法定代理人  楊偉甫  
訴訟代理人  趙偉程律師
上列當事人間請求給付結清退休金差額事件，本院於民國110年1
1月24日言詞辯論終結，判決如下：
    主  文
一、被告應分別給付原告如附表「應補發金額」欄所示之金額，
    及分別自附表「利息起算日」欄所示日期起至清償日止，按
    年息百分之五計算之利息。
二、訴訟費用由被告負擔。
三、本判決第一項得假執行。但被告如以附表「應補發金額」欄
    所示之金額分別為原告預供擔保，得免為假執行。
    事實及理由
一、原告主張：原告均受僱於被告，在被告協和發電廠任職，均
    屬純勞工，原告於附表「舊制年資結清日期」欄所示日期結
    清舊制年資，原告舊制年資結清基數如附表「舊制年資結清
    基數」欄所示，舊制年資結清前6個月或3個月工資應包括初
    夜點心費及深夜點心費（下稱系爭夜點費），其平均數額如
    附表「平均夜點費」欄所示。詎被告於舊制年資結清計算退
    休金時，未將系爭夜點費列入平均工資計算，短付原告退休
    金，爰依勞工退休金條例（下稱勞退條例）第11條第3項規
    定，求為命被告應分別給付原告如附表「應補發金額」欄所
    示之金額，併計付法定遲延利息等語，並聲明：如主文第1
    項所示。
二、被告則以：被告為體恤輪班人員須於初夜、深夜時段出勤之
    辛勞，早於日治時期，發放食品予出勤人員充作初夜、深夜
    點心，嗣因發放食品手續繁瑣，乃自64年起改以現金代之，
    給付數額固定，不因職級薪資高低、經驗等不同而有差異，
    但僅屬發放方式改變，性質仍為單方恩惠性給與，並非因工
    作而獲得之經常性給與。至77年間，因考量輪班人員長期初
    夜、深夜輪班之辛勞，另加發輪班人員初夜、深夜點心費，
    嗣於92年1月1日起調整為輪班人員出勤小夜班發給初夜點心
    費新臺幣（下同）250元（包含一般初夜點心費75元及加發
    初夜點心費175元），大夜班發給深夜點心費400元（包含一
    般深夜點心費150元及加發深夜點心費250元），且為作業方
    便，以輪值小、大夜班之次數按月結算，每人每月可領取之
    金額非固定，與一般津貼每月固定支付一定金額不同，足徵
    系爭夜點費不論一般、加發均非勞務之對價，即使固定發放
    ，亦未變更其恩惠給與性質。且被告為經濟部所屬國營事業
    ，員工之退休、撫卹、資遣及離職等事項，悉依退撫辦法及
    經濟部所屬事業人員退休撫卹及資遣辦法作業手冊（下稱退
    撫辦法作業手冊）作為實務作業之準繩，依退撫辦法作業手
    冊規定，並參酌經濟部96年5月17日經營字第0960205480號
    函，可知行政院及經濟部從未將系爭夜點費核定為列入計算
    平均工資之給與項目，自無法計入平均工資計算退休金。退
    步言之，縱認系爭夜點費應列入平均工資計算退休金，應以
    加發初夜點心費175元、加發深夜點心費250元為限，列入平
    均工資計算退休金，另應自勞基法施行後始計入平均工資計
    算退休金。再者，兩造於108年12月間分別簽訂台灣電力公
    司年資結清協議書（下稱系爭協議書），其中第2條約定，
    平均工資之計算悉依據行政院82年12月15日台82經44010號
    函核定「經濟部所屬事業機構列入計算平均工資之給與項目
    表」之規定辦理等語，即系爭夜點費不在據以計算結清舊制
    年資金額之平均工資範疇，原告應受拘束，不得於本件請求
    將系爭夜點費納入平均工資計算結清舊制年資金額等語，資
    為抗辯。並聲明：㈠原告之訴駁回。㈡如受不利判決，願供擔
    保，請准免予宣告假執行。　
三、兩造不爭執事項（見本院卷第176至177頁）：
  ㈠原告均曾任職於被告公司，為被告協和發電廠之員工，原告
    皆為被告僱用人員，屬純勞工。
  ㈡原告分別自如附表「服務年資起算日期」欄起受僱於被告協
    和發電廠，各於附表「舊制年資結清日期」欄所示日期結清
    舊制年資。被告依勞動基準法（下稱勞基法）施行前後之工
    作年資所計算之舊制結清基數各如附表「舊制年資結清基數
    」欄所示。
  ㈢原告舊制年資結清前3個月、6個月領取之系爭夜點費平均金
    額如附表「平均夜點費」欄所示金額。
  ㈣被告係採24小時全天連續作業，分為日班、小夜班、大夜班
    輪班作業，各班工作性質相同、服勤時間不同，原告之工作
    均需輪班。
  ㈤被告按實際輪值員工發給之初夜、深夜夜點費，自92年1月起
    小夜班初夜夜點費每次250元，大夜班深夜夜點費每次400元
    ，由實際輪班或代班人領取。
  ㈥被告夜點費之發放制度沿革及標準如民事答辯㈠狀第3至4頁㈠1
    .至㈠3.所述（見本院卷第73至74頁）。
  ㈦原告分別與被告簽訂系爭協議書，系爭協議書第2條約定平均
    工資之計算悉依據「經濟部所屬事業機構列入計算平均工資
    之給與項目表」，即系爭夜點費非在舊制年資結清金額之「
    平均工資」計算範圍內。經109年7月1日結算後，原告分別
    領得未將系爭夜點費納入平均工資計算之舊制年資結算給與
    。 
四、得心證之理由：
　㈠系爭夜點費是否應計入原告之平均工資計算退休金？
　⒈按勞基法第2條第4款前段規定：「平均工資：指計算事由發
    生之當日前6個月內所得工資總額除以該期間之總日數所得
    之金額」。又勞基法第2條第3款規定：「工資：指勞工因工
    作而獲得之報酬，包括工資、薪金及按計時、計日、計月、
    計件以現金或實物等方式給付之獎金、津貼及其他任何名義
    之經常性給與均屬之」。所謂「因工作而獲得之報酬」者，
    係指符合「勞務對價性」而言，所謂「經常性之給與」者，
    係指在一般情形下經常可以領得之給付。判斷某項給付是否
    具「勞務對價性」及「給與經常性」，應依一般社會之通常
    觀念為之，其給付名稱為何，尚非所問。是以雇主依勞動契
    約、工作規則或團體協約之約定，對勞工提供之勞務反覆應
    為之給與，乃雇主在訂立勞動契約或制定工作規則或簽立團
    體協約前已經評量之勞動成本，無論其名義為何，如在制度
    上通常屬勞工提供勞務，並在時間上可經常性取得之對價（
    報酬），即具工資之性質而應納入平均工資之計算基礎，此
    與勞基法第29條規定之獎金或紅利，係事業單位於營業年度
    終了結算有盈餘，於繳納稅捐、彌補虧損及提列股息、公積
    金後，對勞工所為之給與，該項給與既非必然發放，且無確
    定標準，僅具恩惠性、勉勵性給與，非雇主經常性支出之勞
    動成本，而非工資之情形未盡相同，亦與勞基法施行細則第
    10條所指不具經常性給與且非勞務對價之年終獎金性質迥然
    有別（最高法院100年度台上字第801號判決意旨參照）。準
    此，系爭夜點費是否屬於工資，應依一般社會交易之健全觀
    念，判斷是否具備勞工因提供勞務而由雇主獲致對價之「勞
    務對價性」，及有無於固定常態工作中可取得、具有制度上
    經常性之「經常性給與」為據。
　⒉經查，原告任職期間均須依被告排班，從事24小時三班固定
    輪值之工作，各班工作性質相同，僅服勤時間不同，被告係
    依原告實際輪值大、小夜班時段及次數發給系爭夜點費，自
    92年1月起初夜點心費每次250元、深夜點心費每次400元，
    夜點費每人每日金額相同，不因作業種類、年資、職級而有
    差異等情，為兩造所不爭執（見不爭執事項㈣㈤），足見原告
    於受僱期間均須輪班工作，則其輪值大、小夜班已成為常態
    性之工作型態，與一般公司行號為應付臨時性之業務需求偶
    爾為之者不同，且其只要輪值大、小夜班，即可獲得固定數
    額之系爭夜點費。故系爭夜點費係原告從事常態性夜間輪值
    工作所可取得之給與，制度上具有經常性。又被告雖未區分
    員工薪資高低、工作內容及職級等之不同，而統一發給相同
    金額之系爭夜點費，惟系爭夜點費既為實際輪值大、小夜班
    之勞工所得領取，且被告係依原告實際輪值大、小夜班之次
    數多寡為計算夜點費之基準，與原告提供勞務間有密切關連
    性；又工作時間及場所等均為工作環境之一部分，係與勞務
    提出密切相關之工作條件，而三班輪值、於夜間工作之生活
    方式與常人相反，不利於勞工之生活及健康，是被告基於事
    業性質有24小時僱用勞工之需求，就此類三班輪值且須於夜
    間工作之勞工，與日間之勞工就相同內容之工作給予不同工
    資待遇乃屬合理，無違勞基法關於薪資平等原則之規定，足
    認系爭夜點費係被告對於因環境、時間之特殊工作條件而對
    勞工所增加之給付，本質上應屬輪值夜班時段之勞務對價。
    是以，系爭夜點費已成為兩造間因特定工作條件，制度上成
    為勞工固定常態工作中於一般情形下提供勞務即可經常性取
    得之對價，符合「勞務對價性」及「經常性給與」之要件。
    原告主張其等領取系爭夜點費，為其等於該時段工作所獲得
    之常態性報酬，具有勞務對價性，應認屬工資等語，即非無
    憑。
　⒊被告雖辯稱：被告為經濟部所屬國營事業，員工之退休、撫
    卹、資遣及離職等事項，悉依退撫辦法及退撫辦法作業手冊
    作為實務作業之準繩，行政院及經濟部從未將系爭夜點費核
    定為列入計算平均工資之給與項目，自無法計入平均工資計
    算退休金等語。然國營事業管理法第14條、第33條規定：「
    國營事業應撙節開支，其人員待遇及福利，應由行政院規定
    標準，不得為標準以外之開支。」「國營事業人員之進用、
    考核、退休、撫卹、資遣及其他人事管理事項，除法律另有
    規定外，由國營事業主管機關擬訂辦法，報請行政院核定。
    」僅在宣示國營事業應依行政院所定相關規定作為給付員工
    工作報酬、退休之準據，並未將夜點費明示排除於工資性質
    之外。且經濟部所屬事業人員關於退休金計算之平均工資認
    定，依國營事業管理法第33條授權經濟部訂定之退撫辦法第
    3條規定亦係依勞基法有關規定辦理。又退撫辦法作業手冊
    於「貳、工資與平均工資」固然記載「二、平均（薪）工資
    …㈠計算平均工資之經常性給與：目前各機構人員之（薪）工
    資，除單一薪給、延長工作時間工資（超時工作報酬、加班
    費均屬之，以下同）及經本部核定准併入平均工資計算之經
    常性給與者（如附件貳之一）外，其餘項目不予列入平均工
    資計算」等語（見本院卷第125頁），且該手冊附件貳之一
    給與項目表未列入「夜點費」（見本院卷第124頁）。惟該
    作業手冊並非國營事業管理法所授權，僅能拘束經濟部所屬
    事業，對派用、僱用人員則無任何法律上之強制適用效力。
    另國營事業單位固得依其事業性質及勞動態樣與所屬人員另
    行訂定勞動條件，然所約定之勞動條件不得低於勞基法所定
    之最低標準。故行政院所規定關於國營事業所屬人員之待遇
    及福利標準、經濟部所定有關單一薪點制、工資給與之辦法
    若與勞基法有所牴觸，仍應以勞基法之規定為據。系爭夜點
    費具有勞務對價性、經常性給與之性質，核屬勞基法第2條
    第3款所謂之工資，已如前述，自不得以行政院及經濟部從
    未將系爭夜點費核定為列入計算平均工資之給與項目，即將
    屬工資性質之系爭夜點費排除於平均工資外。又系爭夜點費
    是否屬於工資之一部分，本屬法院應依職權個案判斷之事項
    ，行政機關之解釋，僅具參考性質，並無拘束法院之效力，
    故被告援引之相關函釋，亦均無從採為對其有利之認定。
　⒋另94年6月14日修正前之勞基法施行細則第10條第9款雖將「
    差旅費、差旅津貼、交際費、夜點費及誤餐費等」排除於「
    經常性給與」之外，惟該款所指夜點費係指雇主體恤夜間輪
    班工作之勞工，偶而給與購買點心之費用。本件系爭夜點費
    屬固定輪班工作型態下經常性給與之勞務對價，業如前述，
    其性質與該款規定之差旅費、差旅津貼及交際費等屬不確定
    之事項所支出顯然不同，尚不得以發給名目為「夜點費」，
    即認有上開規定之適用。況勞基法施行細則於94年6月14日
    修正時，已將有關夜點費及誤餐費之規定刪除，其修正理由
    為：「…鑒於事業單位迭有將『輪班津貼』或『夜勤津貼』等具
    有工資性質之給付，以『夜點費』或『誤餐費』名義發放，以減
    輕雇主日後平均工資之給付責任，實有欠妥，爰修正刪除勞
    動基準法施行細則第10條第9款之『夜點費』或『誤餐費』規定
    ，嗣後有關夜點費及誤餐費是否為工資，應依該法第2條第3
    款規定及上開原則，個案認定」等語，可見以夜點費之名目
    所為給付是否具有工資性質，仍應依勞基法第2條第3款規定
    及上開工資之性質，於實際個案認定，而非僅以名目判斷。
　⒌被告又辯稱：被告於77年間於一般初夜點心費、一般深夜點
    心費外，另給與加發初夜點心費、加發深夜點心費，若認定
    夜點費應計入平均工資，應僅將加發初夜點心費、加發深夜
    點心費計入平均工資等語。然系爭夜點費依其性質，確符合
    「勞務對價性」與「經常性給與」，而屬工資性質，得計入
    平均工資之範圍，業如上述，則不論被告所謂之一般初夜點
    心費、一般深夜點心費，或加發初夜點心費、加發深夜點心
    費，同樣均具備「勞務對價性」與「經常性給與」，仍應認
    屬工資之性質，自不因給付名稱不同即割裂其為工資之本質
    ，是被告辯稱應僅將加發初夜點心費、加發深夜點心費計入
    平均工資，排除一般初夜點心費、一般深夜點心費等語，並
    無可採。
　⒍被告再辯稱：被告在勞基法施行前任職年資有關退休金平均
    工資之計算，不包括夜點費，故勞基法施行前之年資不應用
    以計算夜點費等語。惟勞基法第84條之2規定：「勞工工資
    年資自受僱之日起算，適用本法前之工作年資，其資遣費及
    退休金給與標準，依其當時應適用之法令規定計算；當時無
    法令可資適用者，依各該事業單位自訂之規定或勞雇雙方之
    協商計算之。適用本法後之工作年資，其資遣費及退休金給
    與標準，依第17條及第55條規定計算」。由此可知，關於原
    告勞工退休金之給與標準，在勞基法73年7月30日制定公布
    前，應依當時有效之臺灣省工廠工人退休規則（89年9月25
    日廢止，下稱退休規則）第9條第1款、退撫辦法第6條規定
    辦理。而退撫辦法第6條規定：「各機構人員退休金按其在
    勞動基準法施行前後之工作年資，分別依臺灣省工廠工人退
    休規則及勞動基準法之規定計算」，可見該規定亦與勞基法
    第84條之2規定相同。至於退休金基數計算方式所稱工資，
    依退休規則第10條第2項規定：「前項所稱工資，依工廠法
    施行細則第4條之規定。」而工廠法施行細則第4條規定：「
    本法所稱工資係指工人因工作而獲得之報酬。不論以工資、
    薪金、津貼、獎金或其他任何名義按計時、計日、計月、計
    件給與者均屬之。」對照勞基法第2條第3款所規定：「工資
    ：謂勞工因工作而獲得之報酬；包括工資、薪金及按計時、
    計日、計月、計件以現金或實物等方式給付之獎金、津貼及
    其他任何名義之經常性給與均屬之。」足見退休規則及勞基
    法所稱之工資，其內涵相同。故依勞基法第84條之2規定，
    在勞基法施行前後之年資，不論係適用退休規則或勞基法，
    其認定標準均相同，若符合「勞務對價性」與「經常性給與
    」，即屬工資，而系爭夜點費係屬工資範圍，業如前述，即
    應計入原告退休金計算。故被告此部分所辯，亦非有據。
　⒎綜上，原告既係因輪值大、小夜班始得領取系爭夜點費，而
    輪值大、小夜班又已屬固定之工作制度，此種因環境、時間
    等特殊工作條件而對勞工所增加提出之現金給付，本質上應
    係該值班時段之勞務對價，即系爭夜點費已成為兩造間因特
    定工作條件而為固定常態工作中可取得之給與，為勞工因經
    常性提供勞務所得之報酬，具有「勞務對價性」及「經常性
    給與」，屬勞基法第2條第3款所謂之工資，應納入平均工資
    計算退休金。　
  ㈡原告是否受系爭協議書第2條之拘束？
　⒈被告雖辯稱：依系爭協議書第2條約定，系爭夜點費不在據以
    計算結清舊制年資金額之平均工資範疇，原告應受拘束，不
    得於本件請求將系爭夜點費納入平均工資計算結清舊制年資
    金額等語。原告則主張：依勞退條例第11條第1項、第3項規
    定，舊制年資結清勞僱雙方之約定不得低於勞基法第55條及
    第84條之2規定之給與標準，若約定低於勞基法所定標準提
    前結清勞工之舊制年資，自為勞退條例第11條所不許等語（
    見本院卷第138頁）。
　⒉經查，系爭協議書第2條固約定：「結清舊制之年資採計、基
    數計算方式，悉依據『經濟部所屬事業人員退休換卹及資遣
    辦法』及勞動基準法等相關規定辦理。平均工資之計算悉依
    據行政院82年12月15日台82經44010號函核定『經濟部所屬事
    業機構列入計算平均工資之給與項目表』之規定辦理。」等
    語（見本院卷第89頁、第91頁、第93頁、第95頁、第97頁、
    第99頁），然勞退條例第11條第1項規定：「本條例施行前
    已適用勞動基準法之勞工，於本條例施行後，仍服務於同一
    事業單位而選擇適用本條例之退休金制度者，其適用本條例
    前之工作年資，應予保留。」第11條第3項規定：「第1項保
    留之工作年資，於勞動契約存續期間，勞僱雙方約定以不低
    於勞動基準法第55條及第84條之2規定之給與標準結清者，
    從其約定。」是勞僱雙方於勞動契約存續期間約定結清適用
    勞退條例前之工作年資，其計算退休金基準應以不低於勞基
    法第55條規定之給與標準計算。又勞基法第55條第2項規定
    退休基數之標準，係指核准退休時1個月平均工資，則系爭
    夜點費是否為工資，自仍應依勞基法規定之平均工資認定，
    且勞基法既為國家為實現憲法保護勞工基本國策制定之法律
    ，勞基法第2條第3款之工資規定，乃屬強制規定，系爭夜點
    費是否納入平均工資，應依勞基法規定而為適用判斷，並非
    勞僱雙方所能合意排除其適用之事項，倘若勞僱雙方之約定
    低於勞基法之標準，勞工自得不受拘束，仍得依勞基法之標
    準為請求。準此，原告仍得依勞基法之標準請求此部分退休
    金差額，被告上開所辯，自非可採。
  ㈢原告請求被告各給付如附表「應補發金額」欄、「利息起算
    日」欄所示本息，有無理由？
  ⒈按勞退條例第11條第3項規定：「第1項保留之工作年資，於
    勞動契約存續期間，勞雇雙方約定以不低於勞動基準法第55
    條及第84條之2規定之給與標準結清者，從其約定。」
  ⒉經查，系爭夜點費屬勞基法第2條第3款所定工資，被告計算
    原告之退休金時，應將該項目之給付列為平均工資計算基礎
    ，已認定如前。原告主張其服務年資起算日及舊制年資結清
    日期分別如附表所示，且原告主張其依前揭規定，將附表所
    列前舊制年資結清前3個月平均夜點費數額與舊制年資結清
    前6個月平均夜點費數額分別計入平均工資計算後，其等各
    得請求被告補發如附表「應補發金額」欄所示之舊制結清金
    額之差額，且被告就計算結果並無爭執（見本院卷第71頁）
    ，則原告依勞退條例第11條第3項規定，請求被告分別給付
    如附表「應補發金額」欄所示金額，即屬有據。
  ⒊按勞工退休金之給付，雇主應於勞工退休之日起30日內給付
    之。給付有確定期限者，債務人自期限屆滿時起，負遲延責
    任。遲延之債務，以支付金錢為標的者，債權人得請求依法
    定利率計算之遲延利息。應付利息之債務，其利率未經約定
    ，亦無法律可據者，週年利率為5%，勞基法第55條第3項前
    段及民法第229條第1項、第233條第1項、第203條分別定有
    明文。查被告未於附表「舊制年資結清日期」欄所示之日起
    30日內給付原告如附表「應補發金額」欄所示舊制結清金額
    ，則原告依上開規定，自得請求被告給付自附表「利息起算
    日」欄所示之日起之法定遲延利息。
五、綜上所述，原告請求被告應給付原告各如附表「應補發金額
    」欄所示之金額，及各自如附表「利息起算日」欄所示日期
    起至清償日止，按年息5%計算之利息，為有理由，應予准許
    。
六、本件係勞動事件，就勞工即原告之給付請求，為雇主即被告
    敗訴之判決時，依勞動事件法第44條第1項規定，應依職權
    宣告假執行，另依同法第44條第2項規定同時宣告被告得供
    擔保，而免為假執行，並酌定相當之金額。
七、本件為判決之基礎已臻明確，兩造其餘之陳述及所提其他證
    據，經本院斟酌後，認為均於判決之結果無影響，亦與本案
    之爭點無涉，自無庸逐一論述。
八、訴訟費用負擔之依據：民事訴訟法第78條。   　　
中　　華　　民　　國　　110 　年　　11　　月　　30　　日
                    勞動法庭    法  官    莊仁杰
以上正本係照原本作成。
如對本判決上訴，須於判決送達後20日內向本院提出上訴狀。如
委任律師提起上訴者，應一併繳納上訴審裁判費。
中　　華　　民　　國　　110 　年　　11　　月　　30　　日
                                書記官    徐語姍
　　　　　　　　　　　　　　　　
附表：
編號 姓名 服務年資起算日期 舊制年資結清日期 舊制年資結清基數（個）  平均夜點費（新臺幣）  應補發金額 （新臺幣） 利息起算日 1 王克樸 68年3月25日 109年7月1日 勞基法施行前 10.8333 舊制結清前3個月 4850.0000元 219,104元 109年8月1日     勞基法施行後 34.1667 舊制結清前6個月 4875.0000元   2 林柏志 79年8月5日 109年7月1日 勞基法施行前 0.0000 舊制結清前3個月 4800.0000元 169,750元 109年8月1日     勞基法施行後 35.0000 舊制結清前6個月 4500.0000元   3 何文雄 78年1月27日 109年7月1日 勞基法施行前 0.0000 舊制結清前3個月 4933.3333元 179,458元 109年8月1日     勞基法施行後 36.5000 舊制結清前6個月 4916.6667元   4 林浩正 69年10月13日 109年7月1日 勞基法施行前 7.6777 舊制結清前3個月 4933.3333元 221,378元 109年8月1日     勞基法施行後 37.3333 舊制結清前6個月 4916.6667元   5 施榮朝 69年10月13日 109年7月1日 勞基法施行前 7.6777 舊制結清前3個月 4933.3333元 221,378元 109年8月1日     勞基法施行後 37.3333 舊制結清前6個月 4916.6667元   6 王義麟 78年1月27日 109年7月1日 勞基法施行前 0.0000 舊制結清前3個月 4933.3333元 154,875元 109年8月1日     勞基法施行後 31.5000 舊制結清前6個月 4916,6667元